臺灣橋頭地方法院民事判決
111年度訴字第709號
原      告  蕭閎耀  
            劉真吟  
被      告  陳俊樺  
上列當事人間請求撤銷契約事件，本院於民國111年11月3日言詞
辯論終結，判決如下：
  主  文
原告之訴駁回。
訴訟費用由原告負擔。
  事實及理由
一、按訴狀送達後，原告不得將原訴變更或追加他訴，但請求之
    基礎事實同一、不甚礙被告之防禦及訴訟之終結者，不在此
    限，民事訴訟法第255條第1項第2款、第7款定有明文。查本
    件原告起訴時原聲明「兩造間於民國111年2月28日簽訂之借
    款契約（借據）（下稱系爭借據）應予撤銷。」。嗣追加變
    更訴之聲明為「㈠先位聲明：⒈確認被告所執本院111年度司
    票字第460號本票裁定（下稱系爭本票裁定）所載之本票（
    下稱系爭本票），對原告之本票債權及利息債權均不存在。
    ⒉被告不得持系爭本票裁定為執行名義對原告聲請強制執行
    。⒊確認兩造間簽訂之系爭借據無效。㈡備位聲明：⒈原告簽
    發之系爭本票應予撤銷。⒉被告不得持系爭本票裁定為執行
    名義對原告聲請強制執行。⒊兩造間簽訂之系爭借據應予撤
    銷」（下稱變更後聲明）。核原告所為訴之變更，均係基於
    原告主張受詐欺、因急迫、輕率或無經驗而簽訂系爭借據及
    本票之同一基礎事實，且不甚礙被告之防禦及訴訟之終結，
    核與上開規定相符，應予准許。
二、又按確認法律關係之訴，非原告有即受確認判決之法律上利
    益者，不得提起之，民事訴訟法第247條第1項前段定有明文
    。所謂「即受確認判決之法律上利益」，係指法律關係之存
    在與否不明確，致原告在私法上之地位有受侵害之危險，而
    此危險得以對於被告之確認判決除去者而言。本件原告先位
    主張確認被告所執系爭本票對原告之本票債權及利息債權均
    不存在，並確認兩造間簽訂之系爭借據無效乙節，為被告所
    否認，足認兩造間就系爭借據及本票債權之存否不明確，致
    原告在私法上之地位有受侵害之危險，而此危險得以本件對
    於被告之確認判決除去之，原告顯有即受確認判決之法律上
    利益，是原告提起本件確認之訴，並無不合。
三、原告主張：
　㈠原告蕭閎耀之母親即訴外人陳穎榛前購買日產廠牌自用小客
    車（車牌號碼000-0000，下稱系爭車輛）時，曾邀同被告之
    父親即訴外人陳麒麟擔任連帶保證人，並向訴外人裕融企業
    股份有限公司（下稱裕融公司）辦理系爭車輛貸款。嗣陳穎
    榛因故未按期清償，致尚積欠裕融公司系爭車輛貸款新臺幣
    （下同）744,521元（下稱系爭車貸），而陳麒麟於111年2
    月28日前某日，即以連帶保證人身分，向裕融公司清償陳穎
    榛積欠之系爭車貸，陳麒麟依法本僅得對陳穎榛追償其名下
    財產。詎被告為使原告蕭閎耀及其配偶即原告劉真吟2人一
    併負擔上開債務，竟隱匿上情，猶於111年2月28日向原告誆
    稱：被告願借款予原告蕭閎耀，以資為陳穎榛清償系爭車貸
    ，並將於111年3月1日匯款予裕融公司清償，惟原告須與被
    告簽訂系爭借據，由原告蕭閎耀分期攤還本息，並由原告劉
    真吟擔任連帶保證人等語。原告不知系爭車貸早已如數清償
    ，因此陷於錯誤，始簽訂系爭借據及系爭本票。被告復持系
    爭本票向本院聲請本票裁定，經本院以系爭本票裁定准許強
    制執行確定，爰依民法第92條第1項前段規定，先位請求確
    認被告所執系爭本票對原告之本票債權及利息債權均不存在
    、被告不得持系爭本票裁定為執行名義對原告聲請強制執行
    及確認兩造間簽訂之系爭借據無效。
　㈡又原告簽立系爭借據及系爭本票，係被告利用原告有使用系
    爭車輛之需求，且時值系爭車輛正遭債權人即裕融公司查封
    拍賣之際，又原告僅為高職畢業，分別任職機械加工員及品
    檢員，並無相關法律專業知識，過往亦無處理此類事務之經
    驗，以為簽立系爭借據及系爭本票即可防阻系爭車輛遭他人
    查封拍賣而能長久使用系爭車輛，致未熟慮、未注意契約內
    容，不知對自己產生之不利益，而輕率簽立系爭借據及系爭
    本票，足徵原告簽立系爭借據及系爭本票確係處於急迫、輕
    率、無經驗之狀態，又被告於原告簽訂系爭借據及系爭本票
    後，旋將系爭車輛查封拍賣取償，按其情形顯失公平、極不
    合理，爰依民法第74條第1項規定，備位請求原告簽發之系
    爭本票應予撤銷、被告不得持系爭本票裁定為執行名義對原
    告聲請強制執行及兩造間簽訂之系爭借據應予撤銷。綜上，
    爰依上開規定提起本訴等語，並聲明：如變更後聲明。
四、被告則以：被告父親陳麒麟收到法院查封房地公告，被告始
    知陳麒麟有系爭車貸之連帶保證債務，惟陳麒麟遭陳穎榛偕
    同另行投資尚積欠錢莊大筆金額，無力清償系爭車貸，被告
    為保住全家棲身之住處，只能出面處理。陳穎榛亦無力清償
    系爭車貸，經查系爭車輛實際使用人為原告蕭閎耀，而原告
    劉真吟亦為系爭車貸之連帶保證人，是以被告與原告蕭閎耀
    、劉真吟討論系爭車貸該如何處理，被告據支付命令上記載
    金額744,521元向原告求償，雙方經協議內容如系爭借據所
    載，同時原告共同簽發票面金額80萬元本票乙紙（即系爭本
    票），作為系爭車貸之擔保。翌日，被告與裕融公司聯繫，
    詢問清償金額暨匯款銀行帳號，裕融公司告知清償金額為73
    2,897元，被告方依裕融公司之指示清償系爭車貸。被告依
    約清償系爭車貸後，原告並未依約履行分期付款，復提出本
    訴意圖賴帳。原告書立系爭借據係為約定因陳穎榛向裕融公
    司汽車貸款，被告代陳穎榛向裕融公司清償系爭車貸，以系
    爭車貸金額借予原告，乃由原告負擔借款清償責任，核屬債
    務拘束契約，原告應受借款契約所拘束，對上開借款負清償
    責任等語置辯，並聲明：原告之訴駁回。
五、得心證之理由
　㈠按因被詐欺或被脅迫而為意思表示者，表意人得撤銷其意思
    表示。當事人主張其意思表示係因被詐欺或被脅迫而為之者
    ，應就其被詐欺或被脅迫之事實，負舉證之責任(最高法院7
    2年度台上字第3526號、95年度台上字第2948號裁判意旨參
    照)。次按法律行為，係乘他人之急迫、輕率或無經驗，使
    其為財產上之給付或為給付之約定，依當時情形顯失公平者
    ，法院得因利害關係人之聲請，撤銷其法律行為或減輕其給
    付，民法第74條第1項定有明文。所謂急迫，係指緊急迫切
    之情狀；所謂輕率，係指行為人對於其行為之結果，因不注
    意或未熟慮，不知其對於自己之意義而言；所謂無經驗，指
    欠缺一般生活經驗或交易經驗而言，非指欠缺特定領域或行
    業之知識（最高法院79年度台上字第1394號判決、臺灣高等
    法院106年度上易字第1255號判決意旨參照）。聲請撤銷法
    律行為之人，應就行為人有利用他人急迫、輕率、或無經驗
    而為法律行為之主觀情勢，以及其所為給付或給付之約定依
    當時情形乃顯失公平等情事，負舉證責任。
  ㈡經查，原告先位主張陳麒麟於111年2月28日前某日，即以連
    帶保證人身分，向裕融公司清償陳穎榛積欠之系爭車貸，詎
    被告為使原告2人一併負擔上開債務，竟隱匿上情，於111年
    2月28日向原告誆稱：被告願借款予原告蕭閎耀，以資為陳
    穎榛清償系爭車貸，並將於111年3月1日匯款予裕融公司清
    償，惟原告須與被告簽訂系爭借據，由原告蕭閎耀分期攤還
    本息，並由原告劉真吟擔任連帶保證人云云，原告不知系爭
    車貸早已如數清償，因此陷於錯誤，始簽訂系爭借據及本票
    等情，為被告所否認，並以前詞置辯，則原告自應就此有利
    於己之事實負舉證之責。然原告並未提出相關證據以佐以其
    說，且經本院函詢裕融公司函覆略以：陳穎榛前以系爭車輛
    向本公司設定動產抵押辦理分期付款，申辦金額為80萬元，
    約定自109年9月20日起，每期每月繳付16,240元、共60期即
    974,400元，另於111年3月1日由陳俊樺以732,897元代為全
    數清償等語，有裕融公司111年10月20日111北裕法字第3027
    3651號函附卷可參（訴字卷第25頁），核與被告所辯相符，
    並無原告所指上情存在，從而原告以受被告詐欺為由，先位
    主張依民法第92條第1項規定撤銷其簽立系爭本票及系爭借
    據之意思表示，並聲明請求確認被告所執系爭本票對原告之
    本票債權及利息債權均不存在、確認兩造間簽訂之系爭借據
    無效、及被告不得持系爭本票裁定為執行名義對原告聲請強
    制執行等節，均無理由，應予駁回。
　㈢次查，原告備位主張被告利用原告有使用系爭車輛需求、時
    值系爭車輛正遭裕融公司查封拍賣之際、原告僅為高職畢業
    、無相關法律專業知識、亦無處理此類事務經驗，以為簽立
    系爭借據及本票即可防阻系爭車輛遭他人查封拍賣而能長久
    使用系爭車輛，致未熟慮、未注意契約內容，不知對自己產
    生之不利益，而輕率簽立系爭借據及系爭本票，且被告於原
    告簽訂系爭借據及系爭本票後，旋將系爭車輛查封拍賣取償
    ，按其情形顯失公平等情，為被告所否認，並以前詞置辯，
    則原告亦應就此有利於己之事實負舉證之責。然原告並未提
    出相關證據以佐以其說，且依前述函文內容，及原告於本院
    審理中自陳：簽系爭本票後沒幾天，系爭車輛就因為我媽媽
    欠錢而被查封，我已沒有系爭車輛使用權，所以我認為我不
    用再支付系爭本票的錢，如被告將系爭車輛給我使用，我就
    會遵守合約等語（訴字卷第34頁），可知被告確實於原告簽
    立系爭借據及本票後，即借款予原告並直接清償系爭車貸，
    而原告亦係基於自身考量即欲繼續使用系爭車輛，始願向被
    告借款清償系爭車貸以避免遭裕融公司強制執行，原告並未
    舉證證明被告有何利用原告之急迫、輕率，或無經驗之主觀
    情事而簽發系爭借據及本票，且後續系爭車輛係遭陳穎榛之
    其他債權人聲請強制執行拍賣，亦難謂有何顯失公平情事，
    則原告備位主張依民法第74條第1項規定聲請法院撤銷簽立
    系爭本票及借據之法律行為，及請求被告不得持系爭本票裁
    定為執行名義對原告聲請強制執行等節，尚難可採，應予駁
    回。
六、綜上所述，原告先位主張依民法第92條第1項規定，撤銷因
    受詐欺所為簽發系爭本票及借據之意思表示，請求確認被告
    所執系爭本票對原告之本票債權及利息債權均不存在、被告
    不得持系爭本票裁定為執行名義對原告聲請強制執行、確認
    兩造間簽訂之系爭借據無效；備位主張依民法第74條第1項
    規定請求撤銷系爭本票及借據，被告不得持系爭本票裁定為
    執行名義對原告聲請強制執行等節，均無理由，應予駁回。
七、本件事證已臻明確，兩造間其餘主張及舉證，經本院審酌後
    認與判決之結果不生影響，不再逐一論列，附此敘明。 
八、據上論結，原告之訴為無理由，判決如主文。 　　
中　　華　　民　　國　　111 　年　　11　　月　11 　　日
                     民事第二庭 法　官　翁熒雪
以上正本係照原本作成。
如對本判決上訴，須於判決送達後20日內向本院提出上訴狀。如
委任律師提起上訴者，應一併繳納上訴審裁判費。
中　　華　　民　　國　　111 　年　　11　　月  11 　　日
                                書記官　陳奕希